臺灣高等法院刑事判決　　　　　　　　　九十一年度上易字第二八二二號
　　上　訴　人
　　即　被　告　甲○○　男　五.
右上訴人，因侵占案件，不服臺灣桃園地方法院，九十年度易字第八五二號，中華民
國九十一年七月十二日第一審判決（起訴案號：臺灣桃園地方法院檢察署八十九年度
偵字第八六一六號）提起上訴，本院判決如左：
    主      文
原判決撤銷。
甲○○意圖為自己不法之所有，而侵占對於業務上所持有之物，處有期徒刑陸月，如
易科罰金以佰元折算壹日。
    事      實
一、甲○○自民國八十九年五月三日起，任職於富揚建築物管理維護有限公司（以下
    簡稱富揚公司），並派駐桃園縣桃園市○○○街一五四號福利國社區擔任總幹事
    乙職，負責收取社區住戶管理費及行政事務，自任職日起至同年月十一日止，共
    收取社區住戶管理費新台幣（下同）二十二萬三千八百元，除支出文具費三百六
    十元，開會飲料二百三十元，電費五萬六千四百八十六元外，另於八十九年五月
    五日、五月十一日先後存入合作金庫慈文支庫福利國大廈管理委員會帳戶三萬九
    千五百元及五萬元，竟意圖為自己不法之所有之犯意，將收取管理費餘款七萬七
    千二百二十四元變易持有為所有之意思侵占入己，並即於八十九年五月十一日離
    職而去，富揚公司始查覺甲○○帳目不清，侵吞管理費。
二、案經富揚公司訴由台灣桃園地方法院檢察署檢察官偵查起訴。
    理      由
一、訊據上訴人即被告甲○○對於右揭時地擔任福利國社區之總幹事，並收取共計二
    十二萬三千八百元管理費之事實，供承不諱，惟矢口否認有何業務侵占之犯行，
    辯稱：剩下七萬餘元，交給前任總幹事丙○○，若非如此，於五月三日交接後，
    丙○○如何還有錢拿去存，其沒有侵占云云。然查：
  (1)右揭犯罪事實，業據告訴人代表人乙○○指訴綦詳，核與證人丙○○證述：因整
    理帳目，才發現有問題等語相符。而被告任職福利國社區總幹事後，於八十九年
    五月三日至同月十一日間，共收取二十二萬三千八百元之管理費，支出部分包含
    八十九年五月四日之文具費三百六十元、同年月五日之開會飲料費二百三十元、
    同年月十日至統一超商繳交之電費五萬六千四百八十六元，被告另於八十九年五
    月五日、五月十一日先後在合作金庫慈文支庫存款三萬九千五百元及五萬元，有
    編號0000000號至0000000號之福利國社區管理費收款證明單、現
    金支出傳票一紙、上開合作金庫福利國大廈管理委員會帳戶存摺內頁影本暨存款
    憑條在卷可稽，告訴人及被告就上開部分均不爭執。是被告所收取之上開管理費
    ，扣除支出部分及存款部分後，尚有七萬七千二百二十四元之差額，即被告被訴
    業務侵占之金額。至卷附臺灣電力公司桃園區營業處八十九年七月三十一日函所
    示之電費五萬六千三百五十八元部分，係被告之前任總幹事丙○○所繳交，亦據
    被告於原審調查中確認無誤。
  (2)就上開七萬七千二百二十四元金額之流向，被告於偵查中先辯稱：「．．．五月
    五日之存款都是我存的，這兩筆都是我存的（其意指包含六萬五千元及三萬九千
    五百元），總共有三筆」云云（參見偵查卷第一○二頁），經檢察官提示所函調
    之合作金庫慈文分行福利國大廈管理委員會帳戶存摺內頁影本暨存款憑條一份後
    ，始陳稱：五月五日六萬五千元該筆存款非其所存等語（參上開偵查卷第一五一
    頁），嗣於原審審理中，先辯稱：「我雖然是任職總幹事，但是「傅」姓的男子
    是前任的總幹事。當時有兩個人在收。我有簽名的部分是我收的錢，傅簽名的部
    分及兩人共同簽名的部分錢不是我收的。傅收的錢沒有交給我．．．」、云云，
    又改稱：「．．．我收的管理費有的是交給傅先生去存的。但是上面有蓋傅先生
    的章的，是他移交給我的時候我簽名的。是他先去存，我事後做帳的時候才簽名
    的」云云，再改稱：「（交接後）我有交一次給他（指丙○○），我親手交給他
    本人。我交五萬五千元給他。因為做電的關係」、「沒有，我當天（按，指離職
    時）去存錢以後才留下憑據給證人（丙○○），所以我沒有交錢給證人」云云（
    參見原審九十年五月二十二日、七月五日訊問筆錄），綜合被告上開所辯，不僅
    前後多所不一、相互矛盾，且未能提出任何事證以佐其所辯之真實性，自難採為
    其有利認定之依據。
  (3)至被告雖辯稱：其有將收到之管理費交予證人丙○○，證人丙○○才能於交接後
    仍有錢去存云云，惟被告於八十九年五月三日、四日分別收到二萬五千元、一萬
    四千五百元，共計三萬九千五百元，而此金額即為被告於八十九年五月五日存入
    上開合作金庫帳戶之金額，被告於八十九年五月五日所收之管理費僅為二萬四千
    二百元，是證人丙○○於八十九年五月五日所存入上揭帳戶之六萬五千元，顯非
    被告所交付者。而證人丙○○於八十九年五月一日、五月二日分別收取福利國社
    區之管理費六萬四千元、七萬五千三百元，共計十三萬九千三百元，此有編號0
    000000號至0000000號之福利國社區管理費收款證明單在卷可憑，
    則證人丙○○雖於八十九年五月三、四、五日分別存款六萬元、一萬六千零八十
    六元及六萬五千元，亦非如被告所述係其將所收之管理費交付予證人丙○○之故
    。再者，被告自八十九年五月三日起已擔任福利國社區之總幹事，且自行於同年
    五月五日將款項存入上開帳戶，衡情論理，當無將部分金錢交予證人丙○○之必
    要及可能。參以，卷附收款證明單中同時蓋有證人丙○○印章及被告簽名者，係
    先由證人丙○○代收，轉交予被告時，由被告簽名於其上，亦據被告供陳在卷，
    是被告於收受由證人丙○○代收之管理費時，既有再行簽名於其上之舉動，足見
    二人各自負責之情，若被告確有將款項交予證人丙○○之事實，何以未有任何憑
    據？實有違事理，被告所辯，亦難採信。
二、本件事證已明，被告犯行應堪認定，核被告所為係犯刑法第三百三十六條第二項
    之業務侵占罪，原審以被告罪證明確，予以論罪科刑，固非無見，惟查被告擔任
    福利國社區總幹事，負責收取社區住戶管理費，其所收取之管理費，係彙總後扣
    除支出之費用始分批存入合作金庫專戶，且被告係於離職之時，將彙總尚未存入
    專戶之管理費一批扣除費用後，一次侵占入己，尚難以連續侵占罪論擬，原審疏
    未詳予推究，以連續犯論罪並加重其刑，尚有未洽，被告上訴仍執陳詞否認有侵
    占犯行，固無可取，但原判決既有可議，自屬無可維持，應予撤銷改判，爰審酌
    被告素行、犯罪動機、手段、目的、侵占所得金額尚非甚巨與犯罪後態度等一切
    情狀，量處如主文第二項所示之刑，並諭知易科罰金之折算標準。又被告行為後
    ，刑法第四十一條有關得易科罰金之標準，由「犯最重本刑為三年以下有期徒刑
    之罪．．．，得易科罰金」修正放寬為「犯最重本刑為五年以下有期徒刑之罪．
    ．．」並於九十年一月十日公布，同年月十二日施行，茲比較新舊法，以修正後
    之規定較有利於行為人，依刑法第二條第一項之規定，自應適用新法，併此敘明
    。
據上論斷，應依刑事訴訟法第三百六十九條第一項前段、第三百六十四條、第二百九
十九條第一項前段、刑法第三百三十六條第二項、第二條第一項前段、第四十一條第
一項前段、罰金罰鍰提高標準條例第一條前段、第二條判決如主文。
本案經檢察官鄭龍照到庭執行職務。
中    華    民    國    九十一    年    十二        月      十一        日
                        臺灣高等法院刑事第十庭
                            審判長法  官  溫  耀  源
                                  法  官  林  銓  正
                                  法  官  黃  金  富
右正本證明與原本無異。
不得上訴。
                                  書記官  江  采  廷
中    華    民    國    九十一    年    十二        月      十三        日
附錄：本案論罪科刑法條全文
刑法第三百三十六條第二項
對於業務上所持有之物，犯前條第一項之罪者，處六月以上五年以下有期徒刑，得併
科三千元以下罰金。
